ACORDAO-COMPLETO-2520141

ACÓRDÃO 3038/2022 ATA 17/2022 - PRIMEIRA CÂMARA

VISTOS, relatados e discutidos estes autos de embargos de declaração opostos pela Sra. Yolanda Galindo Pacheco e pelo Sr. José Garrofe Dórea ao Acórdão 17743/2021-TCU-Primeira Câmara,
ACORDAM os Ministros do Tribunal de Contas da União, reunidos em sessão da Primeira Câmara, ante as razões expostas pelo Relator, em:
9.1. conhecer dos embargos de declaração opostos pela Sra. Yolanda Galindo Pacheco e pelo Sr. José Garrofe Dórea para, no mérito, rejeitá-los;
9.2. dar ciência desta deliberação aos embargantes e aos demais interessados.

Embargos de declaração oposto a decisão que julgou irregulares as contas de vários responsáveis, condenou-os ao pagamento do débito apurado e aplicou-lhes multa.

Primeira Câmara

Fundação Nacional de Saúde.

3. Interessados/Responsáveis/Recorrentes:
3.1. Interessado: Fundação Universidade de Brasília (00.038.174/0001-43).
3.2. Responsáveis: Alexandre Lima (XXX.993.756-XX); Clodoaldo Rodrigues da Costa Junior (XXX.469.411-XX); José Garrofe Dórea (XXX.435.458-XX); Lauro Morhy (XXX.287.841-XX); Timothy Martin Mulholland (XXX.829.971-XX); Yolanda Galindo Pacheco (XXX.224.768-XX).
3.3. Recorrentes: Yolanda Galindo Pacheco (XXX.224.768-XX); José Garrofe Dórea (XXX.435.458-XX)..

13.1. Ministros presentes: Walton Alencar Rodrigues (Presidente), Benjamin Zymler (Relator), Vital do Rêgo e Jorge Oliveira.

BENJAMIN ZYMLER

Ministro Benjamin Zymler.

Trata-se de embargos de declaração opostos pela Sra. Yolanda Galindo Pacheco (peças 240-243) e pelo Sr. José Garrofe Dórea (peça 256) ao Acórdão 17743/2021-TCU-Primeira Câmara (peça 216) .
2.	A primeira embargante aduz que a mencionada decisão teria sido omissa e equivocada no que diz respeito à sua ilegitimidade, pois não teria havido o "enfrentamento dos fatos e das provas produzidas nos autos pela DEFESA da EMBARGANTE (Yolanda Galindo Pacheco) ".
3.	Para sustentar a alegação, afirma que não assinou nenhum convênio e nem recebeu recurso relacionado aos ajustes, não haveria provas nos autos de que teria procedido com dolo ou má-fé ou obtido proveito indevido.
4.	Aduz que, ao contrário das ilações que constam da decisão, a embargante teria sido:
"vítima de uma sórdida e engenhosa empreitada criminosa, comandada pelo ex-reitor da Universidade de Brasília - UnB (Timothy Martin Mulholland) e outras pessoas ligadas a ele, que utilizaram-se do prestígio e do bom nome da instituição (UNB) , para fraudar a administração pública, através de Convênios com a União Federal, por intermédio do Ministério da Saúde, sob a falsa justificativa de dispensa de licitação, apropriaram-se de vultosas quantias em dinheiro público que deveria ser aplicado nas "comunidades indígenas" e foram parar nos "bolsos" dos partícipes da aludida engenhosa empreitada criminosa, conforme ficou robustamente comprovado pela r. sentença proferida nos autos do Processo nº .: 1022904-84.2018.4.01.3400, que tramitou na 16ª Vara Federal de Brasília (vide Peça 197) ."
5.	Contudo, esses argumentos teriam sido ignorados na decisão, o que justificaria a oposição dos presentes embargos de declaração, nos termos do art. 489, § 1º, IV, do CPC.
6.	Sustenta que este Tribunal também não teria considerado na decisão o fato de que a embargante teria sido quem solicitou ao Reitor da Universidade de Brasília - UnB a substituição do gestor dos convênios, Sr. Alexandre Lima, em razão das irregularidades por ela constatadas, quando esteve na presidência da Funsaúde.
7.	Cita ainda ações de improbidade administrativa e criminais tratando da questão nas quais não figura a embargante.
8.	A embargante aponta, ainda, que haveria uma contradição na decisão, pois, de acordo com a Lei 8.429/1992, alterada pela Lei 14.230/2021, o julgador, ao examinar "a prática do ato de improbidade administrativa [...] deverá indicar de modo preciso os fundamentos que demonstram os elementos (dolo) a que se referem os arts. 9º, 10 e 11 da Lei nº 8429/92, que não podem ser presumidos (art. 17-C, I, da Lei nº 14.230/2021) ."
9.	Por sua vez, o Sr. José Garrofe Dórea, num primeiro momento, aduz que a decisão embargada teria sido omissa a respeito de diversos pontos que foram apresentados e, também, sobre uma eventual ocorrência de prescrição.
10.	Em seguida, discorre sobre o caso em exame para afirmar que não se poderia atribuir culpa ao embargante, "uma vez que não teria como perceber qualquer irregularidade dado profissionalismo criminal adotado pela quadrilha para praticar os atos ilícitos."
11.	Assim como a Sra. Yolanda Galindo Pacheco, ressalta que seria "vítima da quadrilha que se formou para desviar dinheiro público", e que teria procurado o "Ministério Público para dar conhecimento das suspeitas acerca da conduta do Sr. Alexandre e demais integrantes de seu grupo - fato incontroverso!!"
12.	Aponta que não teria cometido qualquer ilícito ou se beneficiado de "ilicitude praticada pela quadrilha".
13.	O embargante afirma que a decisão seria contraditória pois teria aplicado "um entendimento para excluir a responsabilidade do prof. Clodoaldo e, contraditoriamente, [...] outro para julgar irregulares as contas do Prof. José Garrofe Dorea por ato culposo.".
14.	Segundo o Sr. José Garrofe Dórea, também não teria sido examinada a alegação de que a demora na instauração da TCE teria dificultado sua ampla defesa, nos termos do Acórdão 1995/2013-TCU-Plenário (TC Processo 009.411/2010-0) , de relatoria do Ministro José Mucio Monteiro.
15.	Ao final, os embargantes requerem o acolhimento dos embargos de declaração opostos.
É o relatório.

Inocencio Martires Coelho (3500/OAB-DF), Rangel Goncalves Monteiro (14755/OAB-DF) e outros, representando Lauro Morhy; Paulo José Machado Corrêa (14515/OAB-DF) e Amanda Castro dos Santos Corrêa (27247/OAB-DF), representando Timothy Martin Mulholland; Osmar Tognolo (15730/OAB-DF), Osmar Velloso Tognolo (14373/OAB-DF) e outros, representando José Garrofe Dórea; Elson Vilassa dos Santos (13353/OAB-DF), representando Yolanda Galindo Pacheco; Julio Otsuschi (13301/OAB-DF), representando Fundacao Apoio Desenvolvimento Cientif Tecnolog Saude.

Procurador Júlio Marcelo de Oliveira.

TOMADA DE CONTAS ESPECIAL. CONVÊNIO. NÃO COMPROVAÇÃO DA REGULAR APLICAÇÃO DOS RECURSOS. CITAÇÃO. CONTAS IRREGULARES. DÉBITO. PRESCRIÇÃO DA PRETENSÃO PUNITIVA EM RELAÇÃO A PARTE DO DÉBITO. MULTA. CONTAS REGULARES COM RESSALVA. CIÊNCIA. EMBARGOS DE DECLARAÇÃO. CONHECIMENTO. AUSÊNCIA DOS VÍCIOS APONTADOS. TENTATIVA DE REDISCUSSÃO DO MÉRITO. REJEIÇÃO. CIÊNCIA.

TOMADA DE CONTAS ESPECIAL (TCE)

Secretaria de Controle Externo da Saúde (SecexSaude).

Trata-se de tomada de contas especial instaurada pela Fundação Nacional de Saúde (Funasa) , em razão da impugnação de parte das despesas relativas ao Convênio 1.326/2004, celebrado com a Fundação Universidade de Brasília (FUB) , destinado ao estabelecimento de parceria e de cooperação técnica para a execução de ações complementares de atenção integral à saúde indígena no âmbito do Distrito Sanitário Especial Indígena (Dsei) , relacionado à etnia Yanomami.
2.	Para consecução do objeto do ajuste, foi previsto inicialmente o montante de R$ 10.909.771,70 a ser transferido para a FUB, durante o período de doze meses de vigência do convênio firmado em 8/7/2004. Posteriormente, foram assinados 24 termos aditivos que alteraram o valor inicial para R$ 40.837.997,62, dos quais R$ 40.833.433,71 foram liberados por meio de dezoito repasses (peça 6, p. 192) . A vigência do ajuste foi prorrogada para 6/10/2007.
3.	Por meio do Acórdão 17743/2021-TCU-Primeira Câmara, este Tribunal decidiu:
"9.1. excluir da relação processual a Fundação de Gestão e Inovação (antiga Fundação Universitária de Brasília) e a Fundação de Apoio ao Desenvolvimento Científico e Tecnológico na Área da Saúde;
9.2. julgar irregulares as contas dos Srs. Lauro Morhy (CPF 024.287.841-53) , Timothy Martin Mulholland (CPF 150.829.971-49) , Alexandre Lima (CPF 122.993.756-00) e José Garrofe Dórea (CPF 770.435.458-20) , e da Sra. Yolanda Galindo Pacheco (CPF 057.224.768-03) , com fundamento nos arts. 1º, inciso I, 16, inciso III, alínea "b" e "c", 19, caput, e 23, inciso III, da Lei 8.443/1992, e condená-los ao pagamento das parcelas a seguir discriminadas, atualizadas monetariamente e acrescidas de juros de mora desde a data de ocorrência até o efetivo recolhimento, na forma prevista na legislação em vigor, fixando-lhes o prazo de quinze dias, a contar da notificação, para que comprovem, perante o Tribunal, o recolhimento do débito à Fundação Nacional de Saúde:
9.2.1. espólio do Sr. Lauro Morhy e Sr. Alexandre Lima, solidariamente:
	Data da ocorrência
	Valor original (R$) 

	29/03/2005
	3.720,00

	03/05/2005
	7.706,17

	19/07/2005
	7.916,42

	19/07/2005
	6.000,00

	27/09/2005
	7.860,00

9.2.2. Sr. Timothy Martin Mulholland e Sr. Alexandre Lima, solidariamente:
	Data da ocorrência
	Valor original (R$) 

	19/12/2005
	8.647,20

	21/12/2005
	7.858,80

	24/03/2006
	7.857,82

	24/05/2006
	3.660,00

	21/07/2006
	3.664,00

	15/08/2006
	3.664,00

	15/08/2006
	3.684,00

	06/09/2006
	3.684,00

	05/10/2006
	3.664,00

	06/12/2006
	3.684,00

	07/12/2006
	3.664,00

	02/02/2007
	3.684,00

	27/02/2007
	3.664,00

	23/03/2007
	3.684,00

	09/04/2007
	3.664,00

	03/05/2007
	3.684,00

	01/06/2007
	3.664,00

	04/07/2007
	3.684,00

9.2.3. Sr. Timothy Martin Mulholland, Sr. Alexandre Lima e Sr. José Garrofe Dórea, solidariamente:
	Data da ocorrência
	Valor original (R$) 

	07/11/2006
	714,29

	10/11/2006
	1.080,00

	10/11/2006
	10.944,29

	14/11/2006
	3.014,59

	17/11/2006
	1.080,00

	21/11/2006
	1.390,94

	22/11/2006
	23.809,53

	24/11/2006
	5.316,13

	24/11/2006
	26.910,68

	28/11/2006
	29.515,17

	29/11/2006
	21.383,67

	05/12/2006
	3.760,00

	05/12/2006
	41.200,00

	06/12/2006
	4.230,00

	15/12/2006
	14.482,66

	18/12/2006
	2.600,00

	18/12/2006
	7.350,00

	04/01/2007
	7.600,00

	11/01/2007
	7.919,95

	30/01/2007
	10.000,00

	30/01/2007
	10.000,00

	30/01/2007
	70.000,00

	01/02/2007
	2.160,00

	06/02/2007
	10.000,00

	06/02/2007
	30.000,00

	06/02/2007
	10.514,94

	14/02/2007
	3.562,02

	16/02/2007
	25.000,00

	27/02/2007
	7.998,00

	01/03/2007
	10.955,19

	01/03/2007
	8.197,95

	02/03/2007
	5.290,00

	14/03/2007
	4.370,00

	20/03/2007
	26.076,00

	29/03/2007
	78.000,00

	05/04/2007
	64.215,98

	07/05/2007
	29.090,29

	15/05/2007
	30.000,00

	31/05/2007
	227.661,84

	21/06/2007
	7.038,75

	27/06/2007
	86.250,00

	29/06/2007
	107.899,37

	31/07/2007
	64.600,00

	08/08/2007
	56.250,00

	16/08/2007
	64.904,68

	22/08/2007
	507.000,00

9.2.4. Sr. Timothy Martin Mulholland, Sr. Alexandre Lima e Sra. Yolanda Galindo Pacheco, solidariamente:
	Data da ocorrência
	Valor original (R$) 

	04/10/2007
	8.100,00

	05/10/2007
	2.700,00

	06/10/2007
	74.070,26

	09/10/2007
	5.280,00

	09/10/2007
	157.500,00

	09/10/2007
	52.500,00

	10/10/2007
	487.500,00

	23/11/2007
	256.126,81

	04/12/2007
	15,07

	06/12/2007
	14.500,00

	07/12/2007
	16,00

	12/12/2007
	65,22

	17/12/2007
	8,00

	20/12/2007
	8,00

	24/12/2007
	24,92

	28/12/2007
	125.000,00

	31/12/2007
	42,33

	31/12/2007
	29,93

	03/01/2008
	26,12

	07/01/2008
	8,00

	17/01/2008
	8,00

	06/02/2008
	15,00

	13/02/2008
	16,00

	19/02/2008
	48,00

	25/02/2008
	8,00

	29/02/2008
	35,40

9.3. aplicar aos Srs. Timothy Martin Mulholland (CPF 150.829.971-49) , Alexandre Lima (CPF 122.993.756-00) e José Garrofe Dórea (CPF 770.435.458-20) , e à Sra. Yolanda Galindo Pacheco (CPF 057.224.768-03) , individualmente, a multa prevista no art. 57 da Lei 8.443/1992, conforme a seguir, fixando-lhes o prazo de quinze dias, a contar das notificações, para comprovarem, perante o Tribunal (art. 214, inciso III, alínea "a", do Regimento Interno) , o recolhimento das dívidas aos cofres do Tesouro Nacional, atualizadas monetariamente desde a presente data até a dos efetivos recolhimentos, se forem pagas após o vencimento, na forma da legislação em vigor:
	Responsável
	Valor da multa (R$) 

	Sr. Timothy Martin Mulholland (CPF 150.829.971-49) ,
	1.100.000,00

	Sr. Alexandre Lima (CPF 122.993.756-00) 
	1.100.000,00

	Sr. José Garrofe Dórea (CPF 770.435.458-20) 
	630.000,00

	Sra. Yolanda Galindo Pacheco (CPF 057.224.768-03) ,
	500.000,00

9.4. julgar regulares com ressalva as contas do Sr. Clodoaldo Rodrigues da Costa Júnior (CPF 132.469.411-49) , com fundamento nos arts. 1º, inciso I, 16, inciso II, 18, caput, e 23, inciso II, da Lei 8.443/1992, dando-lhe quitação;
9.5. autorizar, desde logo, a cobrança judicial das dívidas, caso não atendida a notificação, nos termos do art. 28, inciso II, da Lei 8.443/1992;
9.6. autorizar, caso requerido, com fundamento no art. 26 da Lei 8.443/1992 c/c o art. 217 do Regimento Interno do TCU, o parcelamento das dívidas constantes deste acórdão em até 36 parcelas mensais, corrigidas monetariamente até a data do pagamento, e alertar aos responsáveis que a falta de pagamento de qualquer parcela importará no vencimento antecipado do saldo devedor, nos termos do art. 26, parágrafo único, da Lei 8.443/1992, c/c o art. 217, § 2º, do Regimento Interno do TCU;
9.7. expirado o prazo para pagamento da dívida, com fundamento no art. 28 da Lei 8.443/1992 c/c os arts. 214, inciso III, e 219 do Regimento Interno do TCU, determinar o desconto integral ou parcelado da dívida nos vencimentos, subsídio, salário ou proventos, observados os limites previstos na legislação pertinente, dos servidores regidos pela Lei 8.112/1990;
9.8. dar ciência desta deliberação à Fundação Nacional de Saúde e ao Procurador-Chefe da Procuradoria da República no Distrito Federal, nos termos do § 3º do art. 16 da Lei 8.443/1992 c/c o § 7º do art. 209 do Regimento Interno do TCU, para adoção das medidas cabíveis."
II
4.	Nesta oportunidade, aprecio embargos de declaração opostos pela Sra. Yolanda Galindo Pacheco (peças 240-243) e pelo Sr. José Garrofe Dórea (peça 256) à citada decisão.
5.	Em síntese, conforme consignado no relatório que acompanha este voto, a Sra. Yolanda Galindo Pacheco alega que a deliberação teria sido omissa por não ter feito o enfrentamento "dos fatos e das provas produzidas nos autos pela DEFESA".
6.	Segundo a embargante, não teriam sido considerados na deliberação os fatos de não ter assinado nenhum convênio e de não ter recebido recurso relacionado ao ajuste, além de não haver provas de que teria procedido com dolo ou má-fé ou que tivesse obtido proveito indevido.
7.	Afirma que teria sido "vítima de uma sórdida e engenhosa empreitada criminosa, comandada pelo ex-reitor da Universidade de Brasília - UnB (Timothy Martin Mulholland) e outras pessoas ligadas a ele". Esse argumento teria sido ignorado na decisão, bem como o fato de que teria sido a embargante quem solicitou ao Reitor da Universidade de Brasília (UnB) a substituição do gestor dos convênios, Sr. Alexandre Lima, em razão das irregularidades por ela constatadas, quando esteve na presidência da Funsaúde.
8.	Por fim, além de citar ações de improbidade administrativa e criminais tratando da questão nas quais não figura a embargante, aponta que haveria uma contradição no fato de a decisão, ao examinar um ato de improbidade administrativa, não ter demonstrado o dolo, conforme dispõem os arts. 9º, 10 e 11 da Lei 8.429/1992.
9.	Já o Sr. José Garrofe Dórea alega que a decisão embargada teria sido omissa a respeito de diversos pontos que foram apresentados e, também, sobre uma eventual ocorrência de prescrição.
10.	Afirma que a decisão apresentaria uma contradição, pois teria aplicado um entendimento para excluir a responsabilidade de um outro gestor, Sr. Clodoaldo Rodrigues da Costa Júnior, e não a sua, embora, segundo alega, teriam praticado condutas em um mesmo contexto fático.
11.	Alega, também, que haveria omissão quanto à alegação de que a demora na instauração da TCE teria dificultado sua ampla defesa, nos termos do Acórdão 1995/2013-TCU-Plenário (TC Processo 009.411/2010-0) , de relatoria do Ministro José Mucio Monteiro.
III
12.	Preliminarmente, conheço dos embargos de declaração oposto ao Acórdão 17743/2021-TCU-Primeira Câmara pela Sra. Yolanda Galindo Pacheco e pelo Sr. José Garrofe Dórea, dado que preenchem os requisitos atinentes à espécie.
13.	Quanto ao mérito, registro que a deliberação recorrida não padece dos vícios de omissão e contradição alegados pelos embargantes.
14.	No que concerne à prescrição, observo que, ao contrário do alegado, a questão foi devidamente tratada nos autos, conforme o trecho seguir da instrução da unidade técnica, cujos fundamentos adotei como razões de decidir:
"3.4.2.20. Com fulcro no excerto anterior [relatório do Acórdão 4729/2020-TCU-Plenário], pode-se concluir que, segundo o STF, as ações de ressarcimento ao erário fundadas na prática de ato doloso tipificado na Lei de Improbidade Administrativa são imprescritíveis. Sendo assim, a alegação do responsável quanto a esse ponto deve ser rejeitada.
3.4.2.21. No que concerne à alegação de que houve prescrição da pretensão punitiva do Tribunal de Contas da União (que não alcança o prejuízo causado ao Erário) , tem-se que essa deva ser acatada, pois de acordo com o Acórdão 1441/2016-TCU-Plenário (Voto Revisor do Ministro Walton Alencar Rodrigues) , os débitos anteriores a 31/1/2007 devem ser desconsiderados tão somente para fins de aplicação da multa prevista no art. 57 da Lei 8.443/1992. Esse também foi o entendimento esposado pelo Ministro Relator Walton Alencar Rodrigues no Voto que acompanhou o Acórdão 4729/2020-TCU-Primeira Câmara (peça 190, p. 12, do TC Processo 003.613/2012-7) ."
15.	Da mesma forma, ao contrário do que alega a Sra. Yolanda Galindo Pacheco, as demais questões por ela apresentadas foram devidamente examinadas na decisão. Vê-se, assim, que a embargante busca rediscutir a matéria de forma a ajustar o acórdão impugnado a seu entendimento, o que não é cabível na via estreita dos embargos de declaração, segundo reconhecido pela jurisprudência deste Tribunal - Acórdãos 92/2004 e 328/2004, ambos do Plenário - bem como da Corte Constitucional - RE 327.376/PR, DJ 12/6/2002; AI 423.108 AgR-ED/DF, DJ 18/2/2005; AI 455.611 AgR-ED/RS, DJ 18/2/2005; e AI 488.470 AgR-ED/RS, DJ 18/2/2005.
16.	A respeito da responsabilização da Sra. Yolanda Galindo Pacheco cabe transcrever o trecho do voto condutor da decisão embargada que tratou dos pontos ditos omissos pela  embargante:
"32.	A Sra. Yolanda Galindo Pacheco foi citada em razão da autorização e execução de despesas em desacordo com o objeto do convênio e com a IN-STN 1/1997.
33.	A alegação da então presidente da Funsaúde de que não possui legitimidade para figurar no polo passivo da presente tomada de contas especial não merece prosperar.
34.	Conforme consignou a unidade técnica, a responsável assinou as prestações de contas, atestando a regularidade da aplicação dos recursos, razão pela qual os recursos públicos continuaram a ser repassados da FUB para Funsaúde.
35.	Verifica-se, assim, que a responsável, ao apresentar a prestação de contas, assumiu sua responsabilidade pelas informações nela contidas. Assim, concorreu para a ocorrência dos débitos apurados, o que justifica sua responsabilização.
36.	A absolvição, no âmbito judicial da acusação de improbidade administrativa, não possui o condão de afastar sua responsabilidade perante o controle externo realizado por este Tribunal. Como esclareceu a unidade técnica, "o TCU possui jurisdição e competência próprias estabelecidas pela Constituição Federal e pela sua Lei Orgânica (Lei 8.443/1992) , pois vige no ordenamento jurídico pátrio o princípio da independência das instâncias".
17.	Cabe ainda esclarecer que a responsabilização no âmbito desta Corte de Contas não se dá com fulcro na Lei 8.429/1992, que dispõe sobre improbidade administrativa, mas de acordo com a Lei 8.443/1992, que exige, para tanto, tão somente a identificação de culpa na conduta do agente.
18.	Da mesma forma, os embargos opostos pelo Sr. José Garrofe Dórea devem ser rejeitados.
19.	Embora alegue que deveria ter tido sua responsabilidade afastada pelas mesmas razões que foi a do Sr. Clodoaldo Rodrigues da Costa Júnior, o embargante não aponta objetivamente em que medida as considerações consignadas para elidir a responsabilidade desse responsável poderiam lhe ser aproveitadas. A esse respeito, por elucidativo, transcrevo trecho do voto condutor da deliberação com as razões para o afastamento da responsabilidade do Sr. Clodoaldo Rodrigues da Costa Júnior:
"25.	Contudo, com as devidas vênias à unidade técnica e ao representante do Parquet, entendo que, no caso em exame, não está demonstrado que esse responsável tenha agido com dolo ou erro grosseiro, mas, basicamente, adotado procedimentos arraigados na instituição, conforme reconhece, ao afirmar que tão somente "recebia os documentos para assinar depois de analisados e firmados pelo gestor captador do projeto".
26.	Observo, assim, que o art. 28 da Lei de Introdução às Normas do Direito Brasileiro (LINDB) não foi satisfeito no caso concreto.
27.	Ademais, a meu juízo, o contexto em que se deu a irregularidade demanda que sejam "considerados os obstáculos e as dificuldades reais do gestor e as exigências das políticas públicas a seu cargo", conforme o art. 22 da norma.
28.	Nesse sentido, considerando, ainda, que o responsável permaneceu apenas seis meses na presidência da Fubra e o valor do débito que lhe é imputado (R$ 69.922,43) corresponde a 0,17% do montante liberado no bojo do ajuste (R$ 40.833.433,71) , cabe reconhecer, analisando as circunstâncias fáticas, que o responsável talvez não tivesse condição de reconhecer a irregularidade que vinha sendo praticada até então.
29.	Dessa forma, entendo que deve ser afastada a responsabilidade do então presidente da Fubra pelo débito apontado e suas contas julgadas regulares com ressalva."
20.	Observa-se, assim, que as razões consignadas dizem respeito a fatos objetivos a respeito da  gestão desse responsável, não sendo possível estendê-las a outro responsável com a mera alegação de que "ambos eram presidentes de Fundações que assinaram convênios com a UNB" e de que teriam adotado "os mesmos procedimentos para dar encaminhamento às despesas que eram apresentadas pelo Sr. Alexandre Lima".
21.	Por fim, não procede a alegação de que não teria sido examinada uma possível demora na instauração da TCE que teria dificultado sua ampla defesa. A esse respeito, transcrevo trecho da instrução da unidade técnica que tratou desse ponto da defesa do embargante:
"3.4.2.4. Quanto à alegação de que houve dificuldade em exercer o contraditório e ampla defesa devido aos fatos elencados no parágrafo 3.4.1.6 anterior, trago à colação trecho da instrução que passou a compor o Relatório do Acórdão 4729/2020-TCU-Plenário (relatoria do Ministro Walton Alencar Rodrigues; TC Processo 003.613/2012-7) , onde se encontra a análise das alegações de defesa apresentadas pelo Sr. José Garrofe Dórea no âmbito do Convênio 14/2004 (Siafi 501354) , ajustando-se perfeitamente ao tema aqui tratado:
160. O responsável alegou que as despesas examinadas referem-se ao período de dezembro 2006 a setembro de 2007 e que a demora na abertura da TCE dificulta a ampla defesa e, para tanto, cita o Acórdão 1995/2013-TCU-Plenário (TC Processo 009.411/2010-0) , de relatoria do Ministro José Mucio Monteiro. Por meio do citado acórdão, foi excluída a responsabilidade de alguns dos arrolados na TCE, em virtude do transcurso do prazo entre a execução do convênio e a citação dos responsáveis. 
161. O que se observa do relatório e do voto do TC Processo 009.411/2010-0 é que a execução do convênio ali analisado deu-se nos anos de 1998 e 1999 e suas contas foram aprovadas em outubro de 2001 e que somente em 2006, no âmbito do TC Processo 012.699/2002-5, foram verificados indícios de irregularidades, o que ensejou determinação à Funasa para que promovesse nova análise da prestação de contas do referido convênio. Ainda em 2006, a Funasa concluiu a reanálise das contas apresentadas e, em decorrência, autuou uma TCE. 
162. No presente processo, a execução do convênio pela Funsaúde deu-se nos anos de 2006 e 2007; em 2008, o Relatório da Auditoria Interna da Funasa 2008/008 recomendou a reanálise das despesas do convênio e, em 7/12/2009, foi instaurada Tomada de Contas Especial. Assim, muito embora tenham se passado quase doze anos após o início da execução das despesas pela Funsaúde, desde 2008 indícios de irregularidades na execução do convênio têm sido investigados. Ademais, não é possível olvidar que os convênios firmados pela FUB para execução de serviços relativos à saúde indígena chegaram à mídia, ainda em 2008, devido às suspeitas de que os recursos tivessem sido destinados à compra de artigos, como canetas da marca Mont Blanc, e mobiliário e equipamentos de luxo para o apartamento funcional do reitor da UNB (http://revistaepoca.globo.com/Revista/Epoca/0EDG83062-6009,00- ENROLOU+ENROLOU+E+ CAIU .html) . 
163. Assim, o esperado do Sr. José Garrofe e dos outros responsáveis apontados na presente instrução é que, desde 2008, buscassem elementos que atenuassem ou excluíssem sua responsabilidade, caso existissem, não sendo possível acolher a alegação de que o longo decurso do tempo desde a execução do convênio dificulta a sua ampla defesa."
22.	Dessa forma, diante da ausência de qualquer vício na deliberação recorrida, cabe rejeitar os embargos opostos ao Acórdão 17743/2021-TCU-Primeira Câmara.
	Ante todo o exposto, VOTO por que seja adotada a deliberação que ora submeto a este Colegiado.
TCU, Sala das Sessões, em 31 de maio de 2022.
BENJAMIN ZYMLER 
Relator